【裁判字號】    99,訴,865
【裁判日期】    990806
【裁判案由】    台灣地區與大陸地區人民關係條例
【裁判全文】
臺灣臺北地方法院刑事判決               99年度訴字第865號
公  訴  人  臺灣臺北地方法院檢察署檢察官
被      告  乙○○
            甲○○  40歲民.
上列被告等因違反臺灣地區與大陸地區人民關係條例案件，經檢
察官提起公訴（99年度偵字第7387號），本院判決如下：
    主  文
乙○○共同連續違反不得使大陸地區人民非法進入臺灣地區之規
定，處有期徒刑壹年，併科罰金新臺幣拾萬元，罰金如易服勞役
，以新臺幣壹仟元折算壹日；減為有期徒刑陸月，併科罰金新臺
幣伍萬元，徒刑如易科罰金，以銀元佰元即新臺幣玖佰元折算
壹日，罰金如易服勞役，以新臺幣壹仟元折算壹日。
甲○○共同連續行使使公務員登載不實文書，處有期徒刑陸月，
如易科罰金，以銀元佰元即新臺幣玖佰元折算壹日；減為有期
徒刑月，如易科罰金，以銀元佰元即新臺幣玖佰元折算壹日
。
    事  實
一、乙○○明知甲○○係大陸地區人民，非經主管機關許可不得
    進入臺灣地區，復明知與甲○○間並無結婚之真意，竟與劉
    光宏（已死亡）、真實姓名、年籍不詳綽號「阿標」之大陸
    地區人士共同基於使大陸地區人民非法進入臺灣地區及行使
    使公務員登載不實文書之概括犯意聯絡，及與甲○○、劉光
    宏、「阿標」共同基於行使使公務員登載不實文書之概括犯
    意聯絡，而為下列行為：
  (一)於民國90年10月8 日，乙○○與其介紹人劉光宏共同前往大
    陸地區福建省，並經由大陸人士「阿標」居間介紹，結識有
    意以假結婚再申請探親名義入境來臺打工之大陸地區人民甲
    ○○，其即與甲○○於90年10月18日前往福建省福州市公證
    處辦理結婚登記，並分別取得該公證處核發之（2001）榕公
    證內民字第7997號公證書返臺後，於同年11月9 日向財團法
    人海峽交流基金會（下稱海基會）辦理上開結婚公證書之驗
    證並取得證明書，甲○○除在「大陸地區人民進入臺灣地區
    旅行證申請書」上填妥其個人年籍、住址、親屬等資料交予
    乙○○、劉光宏外，並支付總計人民幣3 萬元之報酬予「阿
    標」，再由「阿標」於不詳時間朋分數額不詳之報酬予劉光
    宏、乙○○。
  (二)乙○○返回臺灣後，於90年11月13日，持上開結婚公證書及
    海基會證明書，至高雄市左營區戶政事務所，由乙○○填載
    內容不實之「結婚登記申請書」，以乙○○與甲○○結婚之
    不實事項申請辦理結婚之戶籍登記，致使該戶政事務所辦理
    結婚登記之該管公務員，將乙○○與甲○○於90年10月18日
    結婚之不實事項，輸入電腦處理，登載於其職務上所職掌之
    具有準公文書性質之電子戶籍登記資料檔案紀錄及戶口名簿
    、乙○○之國民身分證「配偶欄」等所掌公文書上，足生損
    害於戶政機關對於戶籍管理之正確性，並於同日由乙○○至
    高雄市政府警察局左營分局（下稱「高雄市警局左營分局」
    ）博愛四路派出所填具「大陸地區人民進入臺灣地區保證書
    」辦理對保手續，經該派出所員警實質查核後簽註意見完成
    對保手續。嗣即由乙○○委由劉光宏於90年11月16日前往址
    設臺北市○○區○○街15號之內政部警政署入出境管理局（
    現改制為內政部入出國及移民署，下均稱「境管局」），提
    出上開公證書、證明書、保證書、大陸地區人民進入臺灣地
    區旅行證申請書等文件，申請甲○○入境來臺之手續，並持
    上開登載不實之戶籍謄本向境管局承辦業務之公務員行使之
    ，經該管公務員實質審核後，許可甲○○以配偶名義入境來
    臺而核發入境許可證，甲○○遂於90年12月27日以形式上合
    法之探親名義非法入境臺灣地區，復於91年3 月12日申請延
    長入境時間至91年6 月27日。
  (三)甲○○於91年6 月24日出境前，先將欲再次來臺之事告知「
    阿標」，再由乙○○於91年6 月17日，至高雄市警局左營分
    局博愛四路派出所填具大陸地區人民進入臺灣地區保證書，
    辦理對保手續完畢後，即檢附上開公證書、證明書、保證書
    ，委由不知情之亞玉旅行社有限公司人員宋亞平於91年6 月
    21 日 前往境管局，提出上開公證書、證明書、保證書、大
    陸地區人民進入臺灣地區旅行證申請書等文件，申請甲○○
    再次入境來臺之手續，並持上開登載不實結婚事項之戶籍謄
    本向境管局承辦業務之公務員行使之，經該管公務員實質審
    核後，許可甲○○以配偶名義入境來臺而核發入境許可證，
    甲○○遂再於91年8 月13日以形式上合法之探親名義非法入
    境臺灣地區，復於91年11月11日申請延長入境期限至92年2
    月13 日 。
  (四)甲○○於92年2 月12日出境前，先將欲再次來臺之事告知「
    阿標」，再推由乙○○於92年1 月29日，至高雄市警局左營
    分局博愛四路派出所填具大陸地區人民進入臺灣地區保證書
    辦理對保手續完畢後，復檢附上開公證書、證明書、保證書
    ，委由不知情之亞玉旅行社有限公司人員宋亞平於92年2 月
    11 日 前往境管局，提出上開公證書、證明書、保證書、大
    陸地區人民進入臺灣地區旅行證申請書等文件，申請甲○○
    再次入境來臺之手續，並持上開登載不實結婚事項之戶籍謄
    本向境管局承辦業務之公務員行使之，經該管公務員實質審
    核後，許可甲○○以配偶名義入境來臺而核發入境許可證，
    甲○○遂於92年2 月14日以形式上合法之探親名義非法入境
    臺灣地區；復於92年5 月5 日申請延期至92年8 月14日，惟
    上開期間屆滿後，甲○○仍未離境而逾期居留且行方不明。
  (五)嗣於99年2 月22日，因甲○○被查獲逾期停留，經警調閱其
    戶籍資料後，始循線查獲全部上情。
三、案經內政部入出國及移民署專勤事務第一大隊臺北市專勤隊
    政府警察局報告臺灣臺北地方法院檢察署檢察官偵查起訴。
    理  由
壹、證據能力部分：
    按刑事訴訟法基於證據裁判主義及證據能力之規定，得以作
    為認定犯罪事實之依據，以有證據能力之證據為限，惟證人
    所為證述與其於審判外之陳述相異時，可提出該證人先前所
    為自我矛盾之陳述，以之判斷證人證言之證明力，此種作為
    彈劾證據使用之傳聞證據，因非用於認定犯罪事實之基礎，
    不受傳聞法則之拘束。因此，被告以外之人於審判外之言詞
    或書面陳述，雖不得以之直接作為認定犯罪事實與否之證據
    ，但非不得以之作為彈劾證據，用來爭執或減損被告、證人
    或鑑定人陳述之證明力，以作為評判證人證言之證據價值，
    及是否得採擇作為認定犯罪事實之依據。本案被告甲○○先
    前於警詢、偵查中之證述，對於被告乙○○而言，屬被告以
    外之人於審判外之陳述，為傳聞證據，又無刑事訴訟法第15
    9 條之1 至159 條之4 所規定得為證據之情形，且被告乙○
    ○於本院準備程序亦陳稱不認同以被告甲○○先前陳述為本
    案之證據（見本院卷第19頁），依前揭明，雖不得直接作為
    本案之證據，惟仍容許以之作為彈劾證據，以究明其於本院
    所採取證人證述之證據價值之有無及程度，先予說明。
貳、實體部分：
一、訊據被告甲○○對上開犯罪事實均坦承不諱；被告乙○○雖
    坦承有於上揭時間前往大陸地區與甲○○辦理結婚登記，並
    向戶政事務所申報結婚登記，及分別於90年11月16日、同年
    6 月17日、92年1 月29日至高雄市警局左營分局博愛四路派
    出所辦理對保手續，再分別向入出境管理局申請甲○○來臺
    探親手續等事實，惟矢口否認有何使大陸地區人民甲○○非
    法進入臺灣地區犯行，辯稱：伊與甲○○並非假結婚，伊當
    時結婚就是一個衝動，且伊覺得甲○○很老實，是想要與甲
    ○○一起生活，而且伊與前夫相處不好，本來想換個環境到
    大陸生活，但甲○○說要過來玩，伊與甲○○生活的時間不
    長，但也有一個月以上云云。經查：
  (一)被告乙○○前於90年10月8 日，與介紹人劉光宏共同前往大
    陸地區福建省，復與大陸地區人民甲○○於90年10月18日前
    往福建省福州市公證處辦理結婚登記，並分別取得該公證處
    核發之（2001）榕公證內民字第7997號公證書，再由被告甲
    ○○將其年籍、住址、親屬狀況等基本資料填載於「大陸地
    區人民進入臺灣地區旅行證申請書」上；被告乙○○返臺後
    ，即於同年11月9 日向海基會辦理上開結婚公證書之驗證並
    取得證明書，復於90年11月13日，持上開結婚公證書及海基
    會證明書，至高雄市左營區戶政事務所，並填載其與被告甲
    ○○結婚之「結婚登記申請書」，申請辦理結婚之戶籍登記
    ，使該戶政事務所辦理結婚登記之公務員，將被告乙○○與
    甲○○於90年10月18日結婚之事，輸入電腦處理，登載於電
    子戶籍登記資料檔案紀錄及戶口名簿、乙○○之國民身分證
    「配偶欄」等公文書上，被告乙○○又於同日至高雄市警局
    左營分局博愛四路派出所填具「大陸地區人民進入臺灣地區
    保證書」辦理對保手續。被告乙○○復委由劉光宏於90年11
    月16日，前往境管局，檢附上開公證書、證明書、保證書，
    申請甲○○入境來臺之手續，並持載有結婚事項之戶籍謄本
    向境管局承辦業務之公務員行使，經該管公務員審核後，許
    可被告甲○○以配偶名義入境來臺而核發入境許可證，被告
    甲○○遂於90年12月27日以探親名義入境臺灣地區，復於91
    年3 月12日，申請延長入境時間至91年6 月27日等情節，均
    為被告乙○○、甲○○所自承，且有被告二人之結婚證明書
    、海基會出具之證明書、結婚登記申請書、戶籍謄本、戶籍
    資料查詢表、大陸地區人民進入臺灣地區保證書、大陸地區
    人民進入臺灣地區旅行證申請書（90年11月16日）、委託書
    、旅行證延期申請書、大陸地區人民申請來臺查詢表、旅客
    出入境紀錄表等件在卷可資佐證（見偵卷第75至82、29至33
    、38至45、63頁），是上開事實均堪認定。
  (二)又被告甲○○於91年6 月24日出境前，乙○○復於91年6 月
    17日，填具大陸地區人民進入臺灣地區保證書，向高雄市警
    局左營分局博愛四路派出所申請甲○○再次入境來臺之手續
    ，並委由亞玉旅行社人員宋亞平向境管局提出大陸地區人民
    進入臺灣地區旅行證申請書、保證書、上開結婚公證書、證
    明書申請被告甲○○來臺探親，並檢附上開登載結婚事項之
    戶籍謄本向境管局承辦業務之公務員行使之，經該管公務員
    審核後，許可甲○○以配偶名義入境來臺而核發入境許可證
    ，甲○○遂再於91年8 月13日以探親名義入境臺灣地區，並
    於91年11月11日，申請延長入境時間至92年2 月13日等事實
    ，亦有大陸地區人民進入臺灣地區保證書、大陸地區人民進
    入臺灣地區旅行證申請書（91年6 月21日）、委託書、延期
    申請書、大陸地區人民申請來臺查詢表、旅客出入境紀錄表
    等件在卷可資佐證（見偵卷第48至54、47、32、34頁），是
    亦足認此部分之事實甚明。
  (三)嗣被告甲○○於92年2 月12日出境前，再由被告乙○○於92
    年1 月29日填具大陸地區人民進入臺灣地區保證書，向高雄
    市警局左營分局博愛四路派出所申請被告甲○○再次入境來
    臺之手續，並委由亞玉旅行社人員宋亞平於92年2 月11日持
    前開登載結婚事項之戶籍謄本向境管局承辦業務之公務員行
    使之，經該管公務員審核後許可被告甲○○以配偶名義入境
    來臺而核發入境許可證，被告甲○○遂於92年2 月14日以探
    親名義入境臺灣地區，復於92年5 月5 日，申請延長入境期
    限至92年8 月14日，惟被告甲○○並未於該期限前出境而逾
    期居留並行方不明；被告乙○○即於93年間向臺灣高雄地方
    法院訴請裁判離婚，經該院以93年度婚字第222 號判決准被
    告乙○○與被告甲○○離婚確定等事實，亦有大陸地區人民
    進入臺灣地區保證書、大陸地區人民進入臺灣地區旅行證申
    請書（92年2 月11日）、委託書、延期申請書、大陸地區人
    民申請來臺查詢表、旅客出入境紀錄表、臺灣高雄地方法院
    93年度婚字第222 號判決、離婚登記申請書等件在卷可資佐
    證（見偵卷第56至62、46、32、35、21至25頁），是此部分
    事實亦堪認定。
  (四)又被告甲○○並無與被告乙○○結婚之真意，其係為來臺打
    工，乃透過真實姓名、年籍不詳、綽號「阿標」之同鄉之介
    紹，與被告乙○○認識並辦理上開結婚程序，其並為此支付
    「阿標」人民幣3 萬元代價等節，則經被告甲○○於本院審
    理時證稱：伊見過與乙○○的結婚證明書，是伊與乙○○於
    90年10月中旬在福州市辦理結婚登記，伊辦結婚是為了能過
    來臺灣，是因為家裡窮，要過來打工，伊不是真的有要與乙
    ○○真正結婚的意思，伊是經由朋友「阿標」介紹認識乙○
    ○，「阿標」是村子裡的人，「阿標」介紹伊認識乙○○時
    ，就說過來打工，辦理結婚，報酬是由伊給「阿標」3 萬元
    人民幣，當時是直接在大陸交給「阿標」本人，交的時候沒
    有其他人在場；伊每次入境臺灣，都沒去乙○○家住，也未
    與乙○○發生性關係；伊來臺灣以後，是先住在旅社，住2
    、3天，等流動戶口遷一下就走，之後就打零工，伊有在新
    竹、宜蘭，做衛生方面，掃地、清潔等語甚明（見本院卷第
    25、26頁、27頁反面）；再被告甲○○第一、二次來臺期滿
    要離境之前，被告乙○○均有為其先辦妥對保及再次入境之
    手續，被告甲○○始得再以探親名義進入臺灣地區，業如前
    述，而被告甲○○均係於期滿前先南下高雄與「阿標」接洽
    辦理該手續事宜等事實，亦為被告甲○○於本院審理中證稱
    ：要再次辦理入境手續時，就再下去高雄，那時阿標也在高
    雄那裡，阿標那裡是住家，他也是結婚來臺灣的等語甚明（
    見本院卷第26、27頁）。經核被告甲○○上開證述中，其談
    及透過「阿標」介紹與乙○○結婚，並支付3萬元人民幣之
    代價給「阿標」，及來臺後等待辦理完流動人口登記後即北
    上打工等情節，與其先前於警詢、偵查中陳述之內容均大致
    相符，再審酌被告甲○○雖因逾期居留及非法打工為警查獲
    ，然其如未涉及其他犯罪行為，原可能於短暫拘留後被遣返
    大陸地區，如其承認上開假結婚犯罪行為，將遭偵查機關移
    送由檢察官偵查追訴，則被告甲○○承認此種行為對其自身
    並無好處，又其與被告乙○○前曾登記為配偶關係，且無證
    據證明其與被告乙○○間有何恩怨糾紛可言，則被告甲○○
    自無設詞陷害被告乙○○之理，從而，堪認被告甲○○上開
    證述內容與事實相符，是則被告甲○○與被告乙○○無結婚
    之真意，其辦理上開結婚登記之目的單純係為進入臺灣地區
    打工之事實，即堪以認定。
  (五)又審酌被告乙○○與被告甲○○辦妥結婚登記以前，被告乙
    ○○僅分別於90年9 月24日出境至大陸地區，10月3 日返回
    臺灣，90年10月8 日出境至大陸地區，10月19日返台之事實
    ，為被告乙○○自承甚明（見偵卷第96頁），且有法務部旅
    客入出境查詢資料表在卷可參（見偵卷第72頁），足見被告
    乙○○與甲○○正式結婚前，二人認識尚未及一個月，則扣
    除中間交通時間，被告乙○○、甲○○二人見面之機會應不
    多，此與甲○○於本院審理時證稱：伊在大陸地區辦理結婚
    登記以前，與乙○○見過二、三次面，見這二、三次面主要
    是辦理結婚手續，沒有與乙○○約會或是去哪裡玩，辦理結
    婚也無公開宴客，乙○○的家人也未到大陸慶祝等情詞（見
    本院卷第26、27頁），尚稱相符；再參以被告乙○○復自承
    其與被告甲○○結婚並未公開宴請親朋好友等語（見本院卷
    第31頁反面），足見被告乙○○、甲○○二人辦理結婚前並
    未交往，且由認識至論及婚嫁之過程甚為倉促至明（至於被
    告乙○○雖然一再辯稱其到大陸地區時每天都與被告甲○○
    見面，且與被告甲○○無論在大陸或臺灣都有相偕約會出遊
    云云，然其從本案開始偵查迄今，均無法提出任何照片證明
    被告甲○○有如其所述交往之事實，僅推稱相關照片都丟掉
    了云云，與常理不符，不足採信）。而依社會常情，男女從
    相識到論及婚嫁，雖非必須經過交往過程，經相親或他人介
    紹結婚之情形，甚至經由專門婚姻仲介業者介紹，赴經濟上
    較落後地區尋找伴侶之事，均所在多有，然以今日社會，相
    識後完全不經交往即結婚者，終究屬於少數，尤以臺灣與大
    陸地區社會環境、文化差異甚大，如未先經交往立即結婚，
    亦可能於婚後相處不和或滋生其他問題，再衡酌被告乙○○
    前雖有離婚之經驗，然係69年次，於案發當時年約20歲，衡
    情實難以想像有何迫切需要，必須以如此匆促之方式，至大
    陸地區尋找人生伴侶。而雖因被告乙○○否認犯罪且劉光宏
    業已死亡，故無法查得被告乙○○同意擔任配偶使被告甲○
    ○進入臺灣地區實際分得之利益數額為何，惟因倘非被告乙
    ○○受有報酬，其亦無同意大費周章赴大陸地區與被告甲○
    ○辦理上開結婚手續之理。綜上，應堪認被告乙○○係因貪
    圖相當對價而前往大陸地區與被告甲○○辦理假結婚之事實
    ，至其辯稱其有與被告甲○○結婚真意之情詞，與常理不合
    ，不足採信。
  (六)再者，依一般社會通念，真心締結婚約之男女，目的係為共
    組家庭、相互扶持、照料，雙方共同經營婚姻生活，此不因
    是否為異國婚姻或相親、戀愛結婚而有所差異，尤以本案被
    告乙○○、甲○○倘如互具結婚真意，則歷經繁瑣對保、申
    請各項證書等行政程序後，被告甲○○始得隻身進入異鄉與
    被告乙○○共同生活，衡情應更為珍視共組家庭同居生活之
    機會，然被告甲○○於甫入境後不久自行到北部地區工作，
    業經被告甲○○證述甚為明確，被告甲○○不告而別，自行
    北上尋覓工作，未與被告乙○○聯繫，更遑論將工作所得交
    與被告乙○○貼補家用，此即難認被告甲○○有與被告乙○
    ○共同居住生活之事實甚明；被告乙○○雖辯稱：甲○○來
    臺灣以後，有與伊一起生活一段時間云云，然其亦自承稱：
    甲○○蠻常出去，不是找朋友就是找親戚，最後一次吵架，
    甲○○要去哪裡都沒說，就再也沒有回來了云云，再經訊以
    ：「為何你不嘗試找他回來？」，被告乙○○復陳稱：「我
    找不到他，是甲○○跟我說他有親戚，但是我不知道他的親
    戚是誰，我問那個介紹的劉光宏叔叔，劉光宏跟我說甲○○
    已經回大陸了，劉光宏是我工作上認識的長輩」等語（見本
    院卷第19頁），再參以被告乙○○於93年間，即逕自向法院
    訴請與甲○○裁判離婚之情，業如前述，足見被告乙○○全
    然不知被告甲○○之後續行蹤為何，且其對於被告甲○○之
    行蹤漠不關心，亦無積極打探尋覓之舉，被告乙○○其後未
    再與被告甲○○有任何聯繫且音訊全無，二人形同陌路，其
    明知被告甲○○在臺灣地區人生地不熟，且居留期限只到92
    年8 月為止，竟不擔心其行方不明，未積極尋找其下落，亦
    未曾報警協尋，凡此均顯悖於事理，而與一般社會常情不符
    ，足徵此係因被告乙○○主觀上早已知悉被告甲○○與之結
    婚來臺，目的在於假藉探親名義在臺工作賺錢，故對被告甲
    ○○擅自離去行蹤不明之事始不加聞問、全不關心無疑。從
    而，益足證明被告乙○○與被告甲○○之間並無結婚真意乙
    情，至被告乙○○之辯解則全屬虛偽，無從憑取。
  (七)此外，被告甲○○經警查獲逾期居留後，被告乙○○曾至收
    容中心探望過被告甲○○一節，雖分別為被告甲○○、乙○
    ○陳明在卷，然被告甲○○復供稱：乙○○是在上次開庭（
    指本院99年6 月21日準備程序）前來看過伊一次，當時乙○
    ○是叫伊承認真結婚，伊回答說不是，乙○○沒有跟伊聊其
    他的事情，都沒有談到伊家裡或乙○○家裡的事情，乙○○
    也沒有關心伊從92年到被拘留的這段時間是在做什麼事情等
    語（見本院卷第31頁），則被告乙○○係於被檢察官起訴後
    ，始前往探望被告甲○○，過程中亦只要求被告甲○○要做
    對其有利之陳述，對於甲○○個人之生活狀況則全未關心，
    是當天被告乙○○探視甲○○之目的為何，實不言可喻，尚
    不得僅以被告乙○○曾探望被告甲○○之事實，即為有利於
    被告乙○○之認定。
  (八)至於亞玉旅行社人員宋亞平雖分別有於91年6 月21日、92年
    2 月11日受被告乙○○委託前往境管局辦理申請被告甲○○
    入境探親之事宜，然因案卷內事證，並無證據證明宋亞平知
    悉被告二人假結婚之事，是尚不得認定宋亞平與被告二人有
    共犯關係，併予說明。
  (九)綜上所述，本案事證明確，至於被告乙○○所辯情詞，均屬
    臨訟飾卸之詞，要無可採。從而，被告乙○○、甲○○所為
    上開犯行，均堪以認定，應依法論科。
二、新舊法律之比較：
  (一)按被告乙○○為前揭行為後，臺灣地區與大陸地區人民關係
    條例第79條關於違反同條例第15第1 款所規範之使大陸地區
    人民非法進入臺灣地區之處罰規定業經變更。按被告乙○○
    行為時之同條例第79條第1 項規定：「違反第15條第1 款規
    定者，處5 年以下有期徒刑、拘役或科或併科新臺幣50萬元
    以下罰金」；而92年10月29日修正、同年12月31日施行（以
    下均簡稱「92年12月31日修正施行」）後之同條例第79條第
    1 、2 項則規定：「違反第15條第1 款規定者，處1 年以上
    7 年以下有期徒刑，得併科新臺幣100 萬元以下罰金；意圖
    營利而犯前項之罪者，處3 年以上10年以下有期徒刑，得併
    科新臺幣500 萬元以下罰金」。經比較修正前、後之規定，
    以修正前之規定較有利於被告乙○○，是應依修正前即被告
    乙○○行為時之臺灣地區與大陸地區人民關係條例第79條第
    1 項規定處斷。
  (二)又被告乙○○、甲○○前揭行為後，刑法部分條文業於94年
    2 月2 日修正公布，並自95年7 月1 日起施行（以下均簡稱
    「95年7 月1 日修正施行」），又刑法施行法增訂第1 條之
    1 ，亦於95年6 月14日修正公布，同年7 月1 日起施行。按
    行為後法律有變更者，適用行為時之法律，但行為後之法律
    有利於行為人者，適用最有利於行為人之法律，刑法第2 條
    第1 項定有明文。次按本次刑法修正之比較新舊法，應就罪
    刑有關之共犯、未遂犯、想像競合犯、牽連犯、連續犯、結
    合犯，以及累犯加重、自首減輕暨其他法定加減原因（如身
    分加減）與加減例等一切情形，綜其全部罪刑之結果而為比
    較，最高法院95年度第8 次刑庭會議著有決議可資參照。經
    查：
    1.刑法第28條關於共同正犯之規定，由原條文：「二人以上
      共同實施犯罪之行為者，皆為共同正犯。」修正為：「二
      人以上共同實行犯罪之行為者，皆為共同正犯。」，將「
      實施」一語修正為「實行」，揆諸其修正理由，在於修正
      共同正犯之參與類型，確定在「實行」概念下之共同參與
      行為，始能成立共同正犯，而排除「陰謀共同正犯」及「
      預備共同正犯」，此次修正已限縮其適用範圍，自屬法律
      有變更，而非僅單純文字之變動，又經比較新舊法結果，
      以修正後即裁判時之刑法第28條對於被告乙○○、甲○○
      有利。
    2.又新修正之刑法已刪除第56條連續犯之規定，此刪除雖非
      犯罪構成要件之變更，但顯已影響行為人刑罰之法律效果
      ，自屬法律有變更。依修正前刑法第56條規定，行為人連
      續數行為而犯同一罪名，僅論以一罪，並加重其刑，而依
      修正後刑法規定，行為人之數犯罪行為，原則須分論併罰
      ，是經比較新、舊法結果，應以行為時即修正前刑法規定
      對被告乙○○、甲○○較為有利。
    3.又刑法第55條後段有關「犯一罪而其方法或結果之行為犯
      他罪名」之牽連犯之規定，經修正刪除，亦即修正後之刑
      法，已無牽連犯得論以裁判上一罪之情形。所犯之數罪，
      應按其具體情形論罪。查被告乙○○所為使大陸地區人民
      非法進入臺灣地區罪及行使使公務員登載不實文書罪，其
      行為、時間屬個別獨立，但有方法、目的之牽連關係，如
      適用修正前之規定，顯較有利於被告乙○○。
    4.修正前臺灣地區與大陸地區人民關係條例第79條第1 項之
      法定刑為「5 年以下有期徒刑、拘役或科或併科新臺幣50
      萬元以下罰金」；又刑法第216 條、第214 條之行使使公
      務員登載不實文書罪之法定刑為3 年以下有期徒刑、拘役
      或科銀元500 元以下罰金。而關於罰金刑最低數額之規定
      ，依修正前刑法第33條第5 款規定，及依現行法規所定貨
      幣單位折算新臺幣條例規定折算後，為銀元1 元即新臺幣
      3 元；依修正後刑法第33條第5 款規定，最低額則為新臺
      幣1,000 元。從而，經比較結果，應以行為時法即修正前
      刑法規定對被告乙○○、甲○○較為有利。
    5.又關於刑法罰金刑之加重，依修正後刑法第67條規定，其
      最高度及最低度同加重之，而依修正前刑法第67條所定，
      僅加重其最高度，經比較結果，以修正前刑法第67條規定
      較有利於被告乙○○、甲○○。
    6.綜上，就被告乙○○、甲○○分別所為前揭事實欄所示之
      犯行，就前述共同正犯之修正，以修正後刑法規定對被告
      乙○○、甲○○較有利，惟關於刑法罰金刑下限、罰金刑
      加重等規定，以修正前刑法規定對於被告乙○○、甲○○
      較有利，且依修正前刑法規定，被告乙○○、甲○○行為
      尚得依連續犯論以一罪，另修正前刑法關於牽連犯之規定
      ，亦對被告乙○○較有利。是經綜合比較結果，均以修正
      前即行為時之刑法規定，對被告乙○○、甲○○較為有利
      。
三、論罪科刑部分：
  (一)按臺灣地區與大陸地區人民關係條例第79條對於違反同條例
    第15條第1 款所定不得使大陸地區人民非法進入臺灣地區之
    處罰，旨在防止大陸地區人民非法進入臺灣地區，以維護臺
    灣地區之安全與安定；所稱「非法」，自應從實質上之合法
    性予以判斷，凡評價上違反法秩序之方法，均屬「非法」。
    參照行政程序法第119 條第1 款、第2 款規定，受益人以詐
    欺、脅迫或賄賂方法，使行政機關作成行政處分者；或對重
    要事項提供不正確資料或為不完全陳述，致使行政機關依該
    資料或陳述而作成行政處分者，其信賴不值得保護。故在大
    陸地區通謀虛偽結婚，以不實之結婚證明辦理相關戶籍登記
    、入境等手續，憑以進入臺灣地區，其所持之入境許可文件
    雖係入出境主管機關所核發，形式上為合法，但因以詐欺方
    法而取得，即不具實質上之合法性，仍屬非法進入臺灣地區
    ，合先敘明（最高法院94年度臺上字第1064號判決意旨參照
    ）。
  (二)是核被告乙○○所為前揭犯行，係違反臺灣地區與大陸地區
    人民關係條例第15條第1 款不得使大陸地區人民非法進入臺
    灣地區之規定，應適用92年12月31日修正施行前之同條例第
    79條第1 項規定處斷。被告乙○○、甲○○所為以不實結婚
    登記事項向戶政機關申報結婚登記，並於取得戶籍謄本後持
    之對境管局行使之行為，係犯刑法第216 、214 條之行使使
    公務員登載不實文書罪。被告乙○○所為使大陸地區人民甲
    ○○非法進入臺灣地區犯行，與劉光宏、「阿標」有共同犯
    意聯絡及行為分擔，應論以共同正犯；被告乙○○、甲○○
    所為行使使公務員登載不實文書犯行，與「阿標」、劉光宏
    間亦具有共同犯意聯絡及行為分擔，亦應論以共同正犯。又
    被告乙○○、甲○○所為上開使公務員登載不實文書之低度
    行為，均應為行使之高度行為所吸收，均不另論罪。被告乙
    ○○、甲○○先後三次檢具登載不實結婚登記內容之戶籍謄
    本向境管局申請許可被告甲○○入境臺灣地區，使被告甲○
    ○先後於90年12月27日、91年8 月13日、92年2 月14日進入
    臺灣地區，被告乙○○、甲○○共同行使使公務員登載不實
    文書之行為，及被告乙○○使大陸地區人民甲○○非法進入
    臺灣地區，均時間緊接，方法相同，且所犯各係犯罪構成要
    件相同之罪名，顯均係基於概括犯意為之，均為連續犯，應
    均依修正前刑法第56條之規定，僅論以一罪，並均分別加重
    其刑。被告乙○○所犯連續行使使公務員登載不實文書罪及
    連續使大陸地區人民非法進入臺灣地區罪等2 罪間，有方法
    目的之牽連關係，應依修正前刑法第55條規定，從一重依連
    續使大陸地區人民非法進入臺灣地區罪處斷。
  (三)爰審酌被告乙○○僅因貪圖小利，而同意擔任人頭配偶，使
    大陸地區人民甲○○非法來臺工作，被告甲○○為求以假結
    婚方式來臺打工，而與被告乙○○共同向戶政機關申報不實
    結婚事項並持以向境管單位行使之，其二人之行為均不足取
    ，且分別考量被告乙○○犯後矢口否認犯行，態度難稱良好
    ，被告甲○○坦承全部犯行，態度較佳，並念及被告乙○○
    犯罪之手段相較於主動仲介媒合兩岸人民假結婚之人蛇集團
    成員而言，惡性尚非甚為重大，兼衡被告二人之素行、犯罪
    之動機、目的、手段、情節及所生危害等一切情狀，分別量
    處被告乙○○、甲○○如主文第1 、2 項所示之刑，以資懲
    警。又被告二人於犯罪後，中華民國九十六年罪犯減刑條例
    業於96年7 月4 日公布，於同年月16日起施行，本案被告二
    人犯罪時點均係在96年4 月24日減刑基準日之前，且所犯之
    罪核與該條例第2 條第1 項之規定相符，復無同條例第3 條
    限制減刑之除外情形，爰均依該條例第2 條第1 項第3 款規
    定，減其等上開宣告刑期二分之一。
  (四)查被告甲○○所犯係最重本刑5 年以下有期徒刑之罪，經本
    院判處有期徒刑6 月、減為有期徒刑3 月，則就其宣告刑及
    減得之刑，依法均應諭知易科罰金之折算標準；被告乙○○
    經本院判處有期徒刑1 年、併科罰金新臺幣10萬元，依法應
    就其上開宣告刑諭知罰金易服勞役之折算標準，又其既經減
    刑為有期徒刑6 月，且所犯為最重本刑有期徒刑5 年以下有
    期徒刑之罪，則依前揭減刑條例第9 條之規定，其所減得之
    刑，依法得易科罰金，是亦應就被告乙○○上開減得之刑併
    諭知徒刑易科罰金、罰金易服勞役之折算標準。再按被告二
    人於行為後，刑法關於徒刑易科罰金、罰金易服勞役之折算
    標準，亦於95年7 月1 日修正施行，而因該等規定屬有關刑
    罰執行之易刑處分，並非直接涉及實體刑罰權之論罪、科刑
    事項，與其他與論罪、科刑有關之刑法條文規定並無整體比
    較適用之問題，關於徒刑易科罰金、罰金易服勞役之折算標
    準及，應分別依新法第2 條第1 項之規定，適用最有利於行
    為人之法律。而依修正前刑法第41條第1 項前段，及廢止前
    罰金罰鍰提高標準條例第2 條前段規定，有期徒刑易科罰金
    ，以銀元100 元以上300 元以下折算1 日，經折算為新臺幣
    後，以新臺幣300 元以上900 元以下折算1 日，依修正後刑
    法第41條第1 項前段規定，則以新臺幣1,000 元、2, 000元
    或3,000 元折算一日，經比較結果，應以行為時即修正前刑
    法第41條第1 項前段規定對被告二人較為有利。另關於罰金
    易服勞役之折算標準，依修正前刑法第42條第3 項、廢止前
    罰金罰鍰提高標準條例第2 條前段規定，以銀元100 元以上
    300 元以下折算1 日，經折算為新臺幣後，以新臺幣300 元
    以上900 元以下折算1 日，而依修正後刑法第42條第3 項規
    定，以新臺幣1,000 元、2,000 元或3,000 元折算一日；經
    比較結果，則以裁判時即修正後刑法規定對被告乙○○較為
    有利。從而，本案就被告甲○○之宣告刑及所減得之刑，及
    被告乙○○經判處有期徒刑所減得之刑部分，均應依修正前
    刑法第41條第1 項前段，及刪除前罰金罰鍰提高標準條例第
    2 條前段規定，諭知如主文所示之易科罰金折算標準；另就
    所諭知被告乙○○併科罰金之宣告刑及減得之刑，均依修正
    後刑法第42條第3 項規定，諭知如易服勞役以新臺幣1,000
    元折算一日之標準。
四、本案檢察官起訴書「所犯法條」欄雖記載被告乙○○、甲○
    ○等所為均係犯刑法第216 、214 條之罪及修正前臺灣地區
    與大陸地區人民關係條例第79條第1 項之罪等語，然使大陸
    地區人民非法進入臺灣地區，應指使自己以外之其他人進入
    臺灣地區而言，如係大陸地區人民本人以非法方式進入臺灣
    地區者，其自己應不論以本條之罪，而本案起訴書犯罪事實
    欄部分，復未記載被告甲○○有與被告乙○○共同基於使大
    陸地區人民進入臺灣地區之犯意聯絡，共同讓大陸地區人民
    進入臺灣地區之情節，是為釐清檢察官請求審理之範圍為何
    ，本院於準備程序中詢問檢察官是否有起訴被告甲○○包括
    使大陸地區人民非法進入臺灣地區部分，業經檢察官當庭陳
    稱：起訴犯罪事實以起訴書犯罪事實欄為準等語（見本院卷
    第18頁反面），從而，本案被告甲○○被訴之犯罪事實應僅
    限於其與被告乙○○共同行使使公務員登載不實文書部分，
    至於前開「所犯法條」欄記載其犯修正前臺灣地區與大陸地
    區人民關係條例第79條第1 項之罪，應屬單純誤載起訴法條
    ，併予說明。
據上論斷，應依刑事訴訟法第299 條第1 項前段，92年12月31日
修正施行前之臺灣地區與大陸地區人民關係條例第79條第1 項，
刑法第11條前段、第2 條第1 項前段、第216 條、第214 條、第
42條第3 項，95年7 月1 日修正施行前之刑法第28條、第55條、
第56條、第41條第1 項前段，廢止前罰金罰鍰提高標準條例第2
條第1 項，現行法規所定貨幣單位折算新臺幣條例第2 條，刑法
施行法第1 條之1 ，中華民國九十六年罪犯減刑條例第2 條第1
項、第7 條、第9 條，判決如主文。
本案經檢察官郭昭吟到庭執行職務
中    華    民    國    99    年    8     月    6     日
                  刑事第十八庭  審判長法  官  游士珺
                                      法  官  彭慶文
                                      法  官  陳思帆
以上正本證明與原本無異。
如不服本判決應於收受送達後10日內向本院提出上訴書狀，並應
敘述具體理由；其未敘述上訴理由者，應於上訴期間屆滿後20日
內向本院補提理由書（均須按他造當事人之人數附繕）「切勿逕
送上級法院」。
                                      書記官  林素霜
中    華    民    國    99    年    8    月    9      日
附錄本案論罪科刑所適用之法條全文：
臺灣地區與大陸地區人民關係條例第15條第1款：
左列行為不得為之：
一、使大陸地區人民非法進入臺灣地區。
（民國92年12月31日修正施行前）臺灣地區與大陸地區人民關係
條例第79條第1 項
違反第15條第1 款規定者，處5 年以下有期徒刑、拘役或科或併
科新臺幣50萬元以下罰金。
中華民國刑法第214條
明知為不實之事項，而使公務員登載於職務上所掌之公文書，足
以生損害於公眾或他人者，處3 年以下有期徒刑、拘役或500 元
以下罰金。
中華民國刑法第216條
行使第210條至第215條之文書者，依偽造、變造文書或登載不實
事項或使登載不實事項之規定處斷。

司法院資訊處製作；財團法人民間司法改革基金會備份。
